臺灣高等法院高雄分院民事判決　　　　93年度保險上字第11號
上　訴　人　國華人壽保險股份有限公司
法定代理人　乙○○
訴訟代理人　吳敏蕙律師
被上訴人　　甲○○
訴訟代理人　曾劍虹律師
上列當事人間請求給付保險金事件，上訴人對於民國93年8 月31
日臺灣高雄地方法院93年度保險字第23號第一審判決提起上訴，
本院於94年5 月25日言詞辯論終結，判決如下：
    主  文
上訴駁回。
第二審訴訟費用由上訴人負擔。
    事　實　及　理　由
一、被上訴人主張：伊於民國92年2 月28日前往大陸地區旅遊及
    探親時，向設於高雄小港國際機場之上訴人櫃台，投保保險
    金額為新台幣（下同）1500萬元旅行平安保險（下稱系爭保
    險契約）；伊於92年3 月5 日晚上8 時許，在大陸地區寧德
    市酒店用餐後，步出酒店外路旁，遭3 名男性歹徒持鐵器攻
    擊搶劫身上金錢等物外，右眼球亦遭歹徒以鐵器刺破，送醫
    急救，經醫師診斷認定右眼球應予摘除，並隨即進行眼球摘
    除手術，被上訴人右眼視力永久完全喪失，伊返國後，依系
    爭契約約定，於92年3 月24日向上訴人申請理賠保險金525
    萬元（下稱系爭保險金）遭拒，爰求為：上訴人應給付被上
    訴人525 萬元，及自92年7 月1 日起至清償日止，按年息百
    分之十計算之利息。
二、上訴人則以：被上訴人未舉證證明遭到意外傷害，導致右眼
    球摘除，故被上訴人右眼球摘除，並非意外傷害所造成，其
    訴請上訴人給付保險金，為無理由等語，資為抗辯。
三、原法院准許被上訴人之請求，並宣告以供擔保為條件之准、
    免假執行。上訴人聲明不服，求為：(一)原判決廢棄。(二)被上
    訴人在第一審之訴及假執行之聲請駁回。被上訴人則求為駁
    回上訴。
四、兩造爭執事項之論斷：
  (一)被上訴人右眼球破裂之摘除，致右眼視力永久完全喪失，是
    否系意外所致之保險事故發生？
  被上訴人投保之系爭契約為旅行平安保險，此種保險乃因旅
    行在外，較居家欠缺平安保障，為分散旅行意外事故所致之
    身體傷害與醫療費用危險而設置，與一般人壽保險不同。被
    上訴人於92年2 月28日向上訴人設在高雄小港機場之櫃檯投
    保1500萬元之旅行平安險，期間自92年2 月28日17時起15日
    ，旅遊目的地為「中國」，有保險單可參（原審卷九頁）。
    按臺灣地區與大陸地區人民關係條例（下稱兩岸條例）第7
    條規定：「在大陸地區製作之文書，經行政院設立或指定之
    機構或委託之民間團體驗證者，推定為真正」。大陸地區福
    建省寧德市公安局蕉城分局刑事警察大隊於92年3 月5 日製
    作之接受案件回執單記載：「報案內容（92年3 月5 日晚上
    9 時40分報案）：110 轉報，報案人丙○○報警稱其朋友甲
    ○○（台灣人）于當晚9 點在坪塔路附近遭3 名歹徒搶劫，
    被搶人民幣3000多元，右眼被打瞎」；被上訴人受傷後，為
    診治之寧德市醫院製作之疾病証明書記載：「病名：右眼球
    穿破傷伴脈絡膜出血（暴發性）眼內容物流失。診斷意見：
    患者以『右眼外傷有劇痛，失明半小時』為主訴入院，入院
    體檢，Vod 無光感，結膜不規則裂傷，鞏膜現裂傷，脈絡膜
    脫出，眼壓高，CT示右眼球挫裂傷，眼內出血，入院後即行
    右眼內容物摘除術、右眼眶內脂肪復位、眼腔裂傷清創縫合
    整行術」，有該回執單、疾病診斷証明書可參（原審卷廿三
    、廿五頁）。該二文書經我國海基會証明與大陸地區福建省
    公証員協會寄交之公証書副本相符，有証明可參（原審卷廿
    二、廿四頁）。依上開說明，寧德市公安局蕉城分局刑事警
    察大隊於92年3 月5 日製作之接受案件回執單及寧德市醫院
    疾病証明書，均推定為真正。上訴人對於被上訴人右眼球破
    裂摘除致右眼視力永久喪失，符合系爭保險契約附表一殘險
    給付表第四級第十五項一目視力永久完成喪失者給付比例百
    分之三十五，固不爭執（本院卷一四二頁），惟抗辯稱該二
    証明文件尚不足以証明被上訴人所受傷害係意外事故發生及
    造成損害之事實。系爭保險契約第16條（殘廢保險金的申領
    ）約定：「受益人申請『殘廢保險金』時，應檢具下列文件
    ：(一)保險金申請書。(二)保險單或其謄本。(三)殘廢診斷書：但
    必要時本公司（上訴人）得要求提供意外傷害事故証明文件
    。(四)受益人的身分証明（第一項）。受益人申領殘廢保險金
    時，本公司（上訴人）得對被保險人的身體予檢驗，其費用
    由本公司（上訴人）負擔」。被上訴人已依合約第16條規定
    ，交付上訴人「意外傷害事故証明文件」（即上開回執單、
    疾病診斷証明書）。由上開文書可知，被上訴人於受傷送醫
    急救後，取得醫院診斷証明書，並請其友人丙○○打110 報
    案，由寧德市公安局蕉城分局刑事警察大隊受案，取得受案
    回執單，與一般被保險人投保在台灣旅遊期間之旅行平安險
    ，於發生保險事故，且無目擊証人之情事時，仍只須依合約
    提出意外傷害事故証明文件即可之處理程序大致相同。參酌
    被上訴人向上訴人投保系爭保險，並非主動為之，而係丙○
    ○先到機場向上訴人投保時，被上訴人始到場，經丙○○慫
    恿始投保，為丙○○結証屬實（本院卷一二四頁），即被上
    訴人投保之初並無詐領保險金之意圖情事，及上訴人接受被
    上訴人投保時，已知被上訴人係前往中國大陸，故了解大陸
    地區公安局接受民眾被搶或受傷報案之程序，被上訴人既未
    違背報案程序，則被上訴人主張保險事故已發生，已盡舉証
    之責。
  上訴人以被上訴人對於受傷時歹徒是否持兇器、歹徒如何控
    制被上訴人、被上訴人受傷部位除右眼外並無其他之傷等陳
    述不一，主張被上訴人主張係受歹徒搶劫受傷，非屬事實。
    查：被上訴人受傷後接受理賠事故問卷稱：「未能看清兇器
    ，當時不詳有無帶兇器」，並未否定歹徒有帶兇器，被上訴
    人其後稱被圓形不明物兇器或鐵器刺傷，與其接受理賠事故
    卷所述，尚無矛盾之情事。再被上訴人始終堅稱有三名歹徒
    對其搶劫，雖其如何遭三人控制之陳述有異，但被上訴人當
    時遭受突來之短時間攻擊，且眼睛受嚴重傷害之情形下，尚
    難期待其於事後精準、完全陳述案發情況。被上訴人其後因
    時間之經過，而有細節性差異之陳述，然其受三名歹徒攻擊
    之基本事實，始終未變，故尚不能以被上訴人遭受攻擊之陳
    述，先後有異，即認其主張受攻擊為不可採。又歹徒劫持被
    上訴人後，欲如何傷害被上訴人，乃非被上訴人所得決定或
    控制，何況，在三名歹徒控制之下，已六十餘歲之被上訴人
    所能反抗之機會及方法相當少，甚或只有任憑擺佈以求活命
    ，故亦不得以被上訴人受傷之部位只有右眼，而認被上訴人
    所受之傷，非歹徒所為。此外，案發地點附近雖有公安局，
    但不能因此即認被上訴人主張被搶之地點不可能發生搶案。
    蕉城分局詹成春警官於丙○○報案後，隨即至被上訴人遭搶
    地點勘查，並未發現有格鬥痕跡或血跡，然詹成春前往勘查
    地點時，未經被上訴人引導前往，其勘查地點是否為被上訴
    人被搶地點，亦無可查証，故尚不能以詹成春勘查結果，作
    為上訴人有利之証據。被上訴人被搶後，被上訴人之大陸配
    偶確實曾前往探視，已據証人丙○○証述明確（本院卷一二
    七頁），故被上訴人主張至大陸探視其配偶，與事實相符。
    被上訴人於探視其大陸籍配偶期間，未居住其配偶住處，其
    配偶未能在醫院照顧被上訴人，與本件保險事故之發生尚無
    關聯。上訴人由澳門日報及自由時報報導得知，被上訴人在
    大陸無親友，與事實不符，該二家報導是否正確，亦與本件
    無關。末按上訴人主張被上訴人因顏面神經麻痺致右眼臉閉
    合不全，使眼角膜長期暴露在外，缺乏淚液溼潤而生乾眼症
    ，且未積極治療，而眼臉閉合不全，乾眼症患者易引起眼角
    膜破皮，導致眼球疼痛、怕光、流淚、眼睛紅等症，情形嚴
    重者會產生眼角膜潰瘍，甚至穿孔，終至失明，被上訴人發
    生此種情形迄保險事故發生已近7 年，足見被上訴人右眼於
    投保時已有嚴重視覺障礙，故被上訴人所稱右眼受傷係意外
    造成，委無可採云云，乃其主觀臆測之詞。況被上訴人向上
    訴人投保非其主動為之，已如前述，而被上訴人投保時，如
    右眼已發生明顯嚴重視覺障礙，接受被上訴人投保之上訴人
    職員，豈有未發現而接受投保之情，故尚不能以被上訴人出
    國前有眼疾，即認被上訴人右眼受傷，非意外所致，上訴人
    前開主張，核非可採。
五、上訴人對於被上訴人右眼球摘除，係屬右眼視力永久完全喪
    失，並符合系爭契約殘險給付表第4 級第15項「一目視力永
    久完全喪失者；給付比例百分之三十五」之約定，並不爭執
    ，業如上述，被上訴人請求上訴人給付保險金額1500萬元百
    分之三十五即525 萬元，即屬有據。此外，上訴人對於被上
    訴人請求本件之利息利率為年息百分之十及利息起算日為92
    年7 月1 日，亦不爭執（原審卷卅五頁）。從而，被上訴人
    本於保險契約，請求上訴人給付525 萬元，及自92年7 月1
    日起至清償日止，按年息百分之十計算之利息，為有理由，
    應予准許。原審判命上訴人如數給付，於法並無不合。上訴
    意旨指摘原判決不當，求予廢棄改判，為無理由，應予駁回
    其上訴。兩造其餘攻防不影響判決結果，爰不逐一論述，併
    予敘明。
六、據上論結，本件上訴為無理由，依民事訴訟法第449條第1項
    、第78條，判決如主文。
中　　華　　民　　國　　94　　年　　6 　　月　　8 　　日
                      民事第六庭
                          審判長法官  許明進
                          法      官  謝肅珍
                          法      官  李炫德
以上正本證明與原本無異。
如對本判決上訴，須於判決送達後20日內向本院提出上訴狀，其
未表明上訴理由者，應於上訴後20日內向本院提出上訴理由書（
均須按他造當事人之人數附繕本）。上訴時應提出委任律師或具
有律師資格之人之委任狀，並依附註條文規定辦理。
中　　華　　民　　國　　94　　年　　6 　　月　　8 　　日
                          書  記  官  吳福連
附註：
民事訴訟法第466 條之1 ：
對於第二審判決上訴，上訴人應委任律師為訴訟代理人，但上訴
人或其法定代理人具有律師資格者，不在此限。
上訴人之配偶、三親等內之血親、二親等內之姻親，或上訴人為
法人、中央或地方機關時，其所屬專任人員具有律師資格並經法
院認適當者，亦得為第三審訴訟代理人。
第1 項但書及第2 項情形，應於提起上訴或委任時釋明之。
